ACORDAO-COMPLETO-2460014

ACÓRDÃO 4037/2021 ATA 7/2021 - PRIMEIRA CÂMARA

VISTOS, relatados e discutidos estes autos que tratam, na presente fase, de recurso de reconsideração contra o Acórdão 6653/2020-TCU-Primeira Câmara;
	ACORDAM os Ministros do Tribunal de Contas da União, reunidos em Sessão da 1ª Câmara, ante as razões expostas pelo Relator, e com base nos arts. 32 e 33 da Lei 8.443/1992, em:
	9.1. conhecer do recurso de reconsideração para, no mérito, negar-lhe provimento;
	9.2. dar ciência da presente deliberação ao recorrente e ao Fundo Nacional de Desenvolvimento da Educação (FNDE) .

Recurso de reconsideração contra o julgamento pela irregularidade das contas, com débito e multa, em face da omissão no dever de prestar contas e comprovar a aplicação de verbas repassadas por convênio para a construção de escola.

Primeira Câmara

Prefeitura Municipal de Arara/PB.

3. Recorrente: José Ernesto dos Santos Sobrinho (XXX.007.114-XX).

13.1. Ministros presentes: Walton Alencar Rodrigues (Presidente), Benjamin Zymler, Vital do Rêgo (Relator) e Jorge Oliveira.
13.2. Ministros-Substitutos presentes: Augusto Sherman Cavalcanti e Weder de Oliveira.

VITAL DO RÊGO

Ministro Benjamin Zymler.

Trata-se de recurso de reconsideração interposto por José Ernesto dos Santos Sobrinho, ex-prefeito de Arara/PB, ao Acórdão 6653/2020-TCU-Primeira Câmara, que julgou irregulares as suas contas, com condenação ao pagamento de débito e multa, em face da falta de comprovação da aplicação das verbas federais, no montante de R$ 1.213.017,14, recebidas mediante o Convênio 656817/2009, firmado com o Fundo Nacional de Desenvolvimento da Educação (FNDE) para a construção de uma escola. Pela mesma deliberação, o prefeito sucessor, Eraldo Fernandes de Azevedo, também teve contas julgadas irregulares, com multa, dada a omissão no dever de prestar contas do referido repasse, cuja obrigação deveria ser cumprida no seu mandato.
2.	Transcrevo, a seguir, os principais itens da deliberação recorrida:
"9.1. julgar irregulares as contas do sr. Eraldo Fernandes de Azevedo, nos termos dos arts. 1°, inciso I, 16, inciso III, alínea "a", 19 e 23, inciso III, da Lei 8.443/1992;
9.2. julgar irregulares as contas do sr. José Ernesto dos Santos Sobrinho, condenando-o ao pagamento das quantias abaixo relacionadas, com a incidência dos devidos encargos legais, calculados a partir das datas correspondentes até o efetivo recolhimento, na forma da legislação em vigor, nos termos dos arts. 1°, inciso I, 16, inciso III, alínea "c", 19 e 23, inciso III, da Lei 8.443/1992:
	Valor Original (R$) 
	Data
	Tipo

	606.508,57
	5/2/2010
	Débito

	303.254,28
	5/3/2012
	Débito

	303.254,29
	5/3/2012
	Débito

	26.187,83
	31/12/2012
	Crédito

9.3. fixar o prazo de 15 (quinze) dias, a contar da data da notificação, para que o responsável de que trata o subitem anterior comprove, perante o Tribunal, o recolhimento das referidas quantias aos cofres do Fundo Nacional de Desenvolvimento da Educação, nos termos do art. 23, inciso III, alínea "a", da Lei 8.443/1992 c/c o art. 214, inciso III, alínea "a", do Regimento Interno do TCU (RI/TCU) ;
9.4. aplicar ao responsável abaixo arrolado a pena de multa prevista no art. 58, inciso I, da Lei 8.443/1992, de acordo com o valor indicado:
	Responsável
	Valor (R$) 

	Eraldo Fernandes de Azevedo
	10.000,00

9.5. aplicar ao responsável abaixo arrolado a pena de multa prevista no art. 57 da Lei 8.443/1992, de acordo com o valor indicado:
	Responsável
	Valor (R$) 

	José Ernesto dos Santos Sobrinho
	R$ 190.000,00

	(...) ".
3.	Depois de atestar a admissibilidade do recurso, o auditor da Serur elaborou instrução de mérito com proposta de negativa de provimento, conforme adiante:
	" (...) 
EXAME DE MÉRITO
10.	Delimitação do recurso
10.1.	Constitui objeto do recurso de José Ernesto dos Santos Sobrinho definir se o ex-prefeito é responsável pelo débito apurado.
10.2.	Da responsabilidade 
10.2.1.	O recorrente faz um breve resumo dos fatos, aludindo ao Convênio 656817/2009, seu objeto e valor. Observa que cabia ao seu sucessor na Prefeitura Municipal de Araras/PB encaminhar a prestação de contas ao FNDE, conforme a Súmula-TCU 230, pois seu mandato expirou em 31/12/2012, mas o ajuste vigeu até 29/11/2015, ou seja, durante a nova gestão. 
10.2.2.	Argumenta que sua condenação não foi justa, pois "a obra foi concluída e está servindo a comunidade conforme termo de entrega e recebimento da mesma constante dos autos". 
Análise
10.2.3.	O recurso em exame apoia-se no fato de que houve a entrega da obra objeto do Convênio 656817/2009, segundo termos de entrega e de aceite definitivo, ambos de 18/8/2018 (peça 62) . Os documentos sobre a entrega foram subscritos pelo responsável pela construtora contratada, além de um arquiteto da empresa, o fiscal designado pela Secretaria de Obras do município e o próprio prefeito municipal à época do recebimento.
10.2.4.	Ocorre que esse argumento já foi analisado no voto que guiou o acórdão ora recorrido (peça 67) :
11.	Quanto à alegação de que o objeto foi executado, cabe destacar que a sua existência física, por si só, não constitui elemento apto a comprovar a aplicação dos recursos federais utilizados por terceiros. Isso porque, de acordo com a jurisprudência desta Corte, é necessária a demonstração do nexo de causalidade entre o objeto executado e os recursos federais a ele destinados, que deve ocorrer mediante a competente prestação de contas (v.g. Acórdãos do Plenário 55/2005-Plenário e da Primeira Câmara 8.802/2019, 4.327/2019, 4.210/2017, 8.800/2016 e 5.170/2015) .
12.	A razão desse entendimento é garantir que o objeto pactuado tenha sido executado com os recursos repassados mediante o convênio, evitando que a utilização de recursos próprios ou de outras fontes possibilite a apropriação indevida dos valores federais repassados. 
10.2.5.	Assim, a conclusão da obra não garante que os recursos empregados tenham sido aqueles transferidos ao município no âmbito do Convênio 656817/2009. Pode ter havido o emprego de recursos provenientes de outras fontes, ainda que de forma parcial. Ademais, a ausência da prestação de contas impede seja verificada, com mínima segurança, se as despesas alegadas - em regra comprovadas por notas fiscais e/ou recibos - se coadunam com os pagamentos realizados, conforme extrato bancário, bem como se esses pagamentos se mostram condizentes com o grau de execução alcançado.
10.2.6.	Por exemplo, uma hipótese é que durante o mandato do recorrente, parte das obras da escola tenha sido executada, com a sua conclusão apenas em 2018, com recursos outros, alheios ao Convênio 656817/2009, pois o recebimento da obra ocorreu nesse exercício, como visto. Ainda, os extratos encaminhados pelo Banco do Brasil (peças 53, 54, 56 e 57) permitiram concluir que desde 31/12/2012 não houve novos pagamentos com recursos das contas vinculadas ao convênio e, inclusive, isso gerou um crédito em favor do recorrente, no valor de R$ 26.187,93, quando do cálculo do débito atribuído ao Sr. José Ernesto (peça 58, itens 34-36) .
10.2.7.	A respeito da comprovação do nexo entre recursos e despesas, vejam-se essas situações relacionadas, conforme os seguintes enunciados da 'Jurisprudência Selecionada'; site/TCU:
A comprovação da boa e regular aplicação de recursos públicos transferidos mediante convênio e outros instrumentos congêneres evidencia-se mediante a execução física e a execução financeira da avença, acompanhada do nexo de causalidade entre uma e outra. (Acórdão 7.139/2020-TCU-2.ª Câmara; rel. Min. Raimundo Carreiro) 
A comprovação da prestação de serviços ou do fornecimento de bens por pessoa jurídica na execução de convênio deve ser feita mediante nota fiscal, e não por recibo, admitido este último quando se tratar de serviços prestados por pessoa física. Tanto a nota fiscal quanto o recibo devem conter elementos que vinculem os bens e serviços neles registrados com o objeto do instrumento pactuado. (Acórdão 1.885/2017-TCU-1.ª Câmara; rel. Min. Benjamin Zymler) 
Para fins de comprovação das despesas na execução de convênio, a mera existência de lançamentos contábeis não se presta a substituir os documentos fiscais, porquanto estes é que fundamentam aqueles. (Acórdão 3000/2016-TCU-Plenário; rel. Min. Ana Arraes) 
10.2.8.	Quanto ao argumento da obrigação do sucessor do recorrente pela prestação de contas, nota-se que, no caso de convênios celebrados por entes municipais e a União, a jurisprudência do TCU é pacífica quanto à responsabilidade do gestor que efetivamente geriu os recursos no caso de apurado algum débito. Ainda, se o prazo para a prestação de contas recair durante o mandato do sucessor, cabe a este prestar contas, ainda que nada tenha gerido, a menos que por razão justificada não possa fazê-lo, a exemplo da ausência da documentação necessária, devendo adotar as providências cabíveis a fim de resguardar o erário. 
10.2.9.	Sobre o tema, a recente Instrução Normativa-TCU 88/2020 alterou a IN-TCU 71/2012, acrescentando a Seção V ao Capítulo II, com os artigos 9.A e 9.B. Esses dispositivos preveem a corresponsabilidade do gestor sucessor do subscritor da avença no caso de restar comprovado que ele deu causa à paralisação indevida da execução do objeto conveniado, se iniciada pelo antecessor, resultando na imprestabilidade da parcela executada. 
10.2.10.	Ademais, quando couber ao sucessor prestar contas e houver dúvidas sobre quem deu causa à omissão, antecessor e sucessor serão notificados a recolher o débito, prestar contas ou apresentar justificativas para a omissão. Aquele por supostamente não ter deixado a documentação necessária à apresentação das contas pelo sucessor e, este, por ter descumprido o dever de apresentá-las no prazo devido. Cabe ao sucessor, neste caso, adotar as medidas legais para o resguardo do patrimônio público e demonstrar que ficou impossibilitado de prestar contas, "acompanhadas de elementos comprobatórios das ações concretas adotadas para reunir a documentação referente às contas".
10.2.11.	No presente caso, o prefeito sucessor, Sr. Eraldo Fernandes de Azevedo, foi notificado pelo FNDE ainda durante seu mandato para que apresentasse as contas do Convênio 656817/2009, entretanto, se manteve silente (peça 15, p. 11) . Na fase externa foi notificado para que apresentasse razões de justificativa para sua omissão e também não se manifestou (peças 40 e 45) . 
10.2.12.	A partir da vigência da IN-TCU 71/2012 seria realizada a citação do Sr. Eraldo. A obrigação trazida pela nova redação do normativo, para que o gestor sucessor comprove a adoção de ações concretas a fim de reunir a documentação referente às contas, contém implícita necessidade de afastar a omissão injustificada do sucessor. 
10.2.13.	Por exemplo, o Acórdão 639/2020-TCU-1.ª Câmara (rel. Min. Weder de Oliveira) aplicou multa, com fulcro no artigo 58, I, da Lei 8.443/1992, ao prefeito municipal sucessor do efetivo gestor dos recursos públicos recebidos pelo ente municipal, uma vez que aquele deixou de prestar contas formalmente de tais recursos, embora não tenha sido o efetivo gestor dos mesmos, em consonância com a jurisprudência do Tribunal a respeito do tema (v.g. Acórdãos 2.850/2018-TCU-2.ª Câmara; rel. Min. Augusto Nardes e 3.871/2019-TCU-1.ª Câmara; rel. Min. Marcos Bemquerer) . 
10.2.14.	No caso, o prefeito sancionado havia alegado a ausência de documentos deixados na prefeitura pelo antecessor, além da falta de efetiva transição entre as duas gestões. Porém, ao retornar ao cargo de prefeito municipal, o ex-prefeito - o gestor dos recursos - apresentou as contas, depreendendo-se que a documentação que, segundo o sucessor, até então estaria perdida foi localizada na própria prefeitura quando do retorno do ex-prefeito ao cargo após novas eleições.
10.2.15.	Em outro caso, no recurso de revisão objeto do Acórdão 2023/2020-TCU-Plenário houve notícia de que diligência realizada pelo Ministério Público Federal na sede da prefeitura municipal beneficiária dos recursos federais teria localizado documentação que o prefeito sucessor do gestor responsabilizado pelo aresto recorrido havia informado, de forma supostamente inverídica, não haver encontrado ao tomar posse. 
10.2.16.	Assim, a não adoção dos novos ditames da supramencionada IN-TCU 71/2012 faz recair sobre o Sr. José Ernesto um ônus que em tese poderia ser evitado, pois a citação de seu sucessor poderia resultar no encaminhamento de prestação de contas apta a comprovar o regular emprego dos recursos do Convênio 656817/2009.
10.2.17.	Porém, considerando a atual fase processual, mostrar-se-ia contrário aos princípios da celeridade e racionalidade processuais promover somente agora a citação do Sr. Eraldo Fernandes de Azevedo. E de todo modo o deslinde acima, com a apresentação das contas, é hipótese pouco provável, uma vez que este responsável também não mais ocupa o cargo de prefeito municipal.
10.2.18.	Igualmente mostra-se despiciendo realizar diligência ao Banco do Brasil a fim de obter informações sobre os beneficiários dos cheques emitidos durante a gestão do recorrente contra a conta do convênio (peças 53, 54, 56 e 57) . Isso porque, a comprovação da regularidade das despesas requer o cotejamento de tais informações com as notas fiscais e outros documentos porventura existentes, a exemplo de boletins de medição das obras. 
10.2.19.	De todo modo, cabe anotar que o Sr. José Ernesto poderá trazer aos autos, em sede de recurso porventura ainda cabível, nova documentação apta a alterar o mérito do acórdão recorrido, obtida pela via administrativa ou, mesmo judicial, com a prefeitura convenente, podendo  informar ao Tribunal o resultado por acaso infrutífero de tais tentativas, evidenciando sua iniciativa em esclarecer os fatos (v.g. Acórdão 3146/2011-TCU-Plenário, rel. Min. Raimundo Carreiro; 1.611/2015-TCU-Plenário, rel. Min. Augusto Nardes, 1.821/2018-TCU-Plenário, rel. Min. Aroldo Cedraz) . 
10.2.20.	A propósito, toda e qualquer documentação reunida, inclusive conseguida com a empresa contratada, pode se mostrar apta a alterar o mérito do aresto combatido: "A subtração de documentos relativos a execução de convênio celebrado com a União não constitui impedimento absoluto para prestação de contas quando há possibilidade de reconstituição dos documentos subtraídos" (Acórdão 10.038/2017-TCU-1.ª Câmara; rel. Min. Walton Alencar Rodrigues) .
10.2.21.	Por fim, registra-se que o Convênio 656817/2009 ainda se encontra na situação de inadimplente no Sistema de Gestão de Prestação de Contas - SiGPC do FNDE. 
CONCLUSÃO
11.	Das análises anteriores, conclui-se que:
	a) o ônus de provar a regularidade da aplicação dos recursos públicos é do gestor dos recursos, ainda que caiba ao sucessor, no caso de convênios firmados com a União, a obrigação formal de apresentar a prestação de contas do ajuste;
	b) o objeto do Convênio 656817/2009 somente foi entregue em 2018, mas não há nos autos demonstração do nexo de causalidade entre os recursos do ajuste e as despesas referentes à construção da escola;
	c) a citação do sucessor do recorrente na Prefeitura Municipal de Arara/PB na atual fase processual contraria os princípios da racionalidade e da celeridade processuais e possivelmente não implicaria, por si só, na alteração da irregularidade das contas do Sr. José Ernesto, pois o sucessor também já não ocupa o cargo de prefeito municipal, vislumbrando-se que não traria aos autos a prestação de contas do Convênio 656817/2009;
	d) não há prejuízo para que o recorrente apresente novo recurso porventura ainda cabível, instruído com documentação obtida com a própria prefeitura, e/ou, terceiros, a exemplo da (s) empresa (s) contratada (s) para a execução do Convênio 656817/2009. 
DA PROPOSTA DE ENCAMINHAMENTO
12.	Ante o exposto, submete-se à consideração superior a presente análise do recurso de reconsideração interposto por José Ernesto dos Santos Sobrinho contra o Acórdão 6.653/2020-TCU-1.ª Câmara propondo-se, com fundamento nos artigos 32, I e 33, da Lei 8.443/1992, e artigo 285, do RI/TCU:
a) conhecer do recurso e, no mérito, negar-lhe provimento; e
b) alertar ao recorrente, excepcionalmente, que novo recurso porventura cabível poderá ser apresentado, instruído com documentação apta a comprovar a regularidade das despesas do Convênio 656817/2009."
4.	Em complemento à instrução, o secretário da Serur aborda a questão da prescritibilidade da cobrança do débito, embora não tenha sido arguida no recurso, para concluir que, na eventualidade de se usar por analogia o prazo definido no Acórdão 1441/2016-TCU-Plenário (poder sancionatório do TCU) ou na Lei 9.873/1999 (punição pela Administração no exercício do poder de polícia) , em nenhuma hipótese ocorreu a prescrição no presente caso.
5.	No seu parecer, o Ministério Público junto ao TCU manifestou-se de acordo com a proposta da unidade técnica, valendo destacar o seguinte trecho:
	" (...) 
O recorrente sustenta que a obra objeto do ajuste foi concluída e está servindo à comunidade, conforme termos de entrega e de recebimento constantes dos autos. Salienta que o convênio estava vigente em 31/12/2012, quando expirou o seu mandato.
Constam dos autos termos de entrega e de aceite definitivo de obra firmados, em 18/12/2018, pelo responsável, pela construtora contratada, pelo arquiteto da empresa, pelo fiscal designado pela Secretaria de Obras do Município e pelo Sr. José Ailton Pereira da Silva, prefeito municipal à época do recebimento (peça 62) . 
Nota-se que, embora o plano de trabalho descreva, como objeto da avença, a construção de uma escola com área de 1.211,92 metros quadrados (peça 10) , o termo de aceite definitivo menciona a reforma de uma unidade de educação infantil por uma empresa selecionada em licitação, na modalidade Tomada de Preços, realizada em 2017 (peça 62) . Tais informações enfraquecem o valor probatório desses documentos, mormente quando se pretende demonstrar a conclusão das obras e a utilização dos recursos do convênio em questão.
De qualquer forma, tais elementos de defesa foram examinados e rejeitados pelo Tribunal, quando da prolação do decisum condenatório. Isso porque não houve a necessária demonstração do nexo entre os recursos federais vinculados ao convênio e as despesas realizadas. Noutras palavras, não restou demonstrado que os recursos utilizados na suposta conclusão da obra tenham sido os oriundos do Convênio 656817/2009, até mesmo porque alguns anos se passaram entre a data em que a última parcela dos recursos foi repassada ao município (1º/3/2012) e a data de emissão dos termos de entrega e de aceite definitivo da obra (18/12/2018) . 
A Secretaria de Recursos compreende que recai sobre o responsável o ônus de comprovar a regular aplicação dos recursos públicos, o que, no caso, contempla a apresentação de elementos que demonstrem o elo entre os recursos do convênio e as despesas realizadas para a construção da referida escola, tais como conciliação bancária, cópias de cheques, extratos, notas fiscais, recibos e boletins de medição da obra.
De fato, conforme informou o recorrente, o prazo de vigência do convênio se exauriu 29/11/2015, isto é, após o término de sua gestão. Sobre o assunto, cabe ressaltar que, em razão da omissão no dever de prestar contas, a 1ª Câmara da Corte de Contas, mediante a decisão ora combatida, decidiu julgar irregulares as contas do Sr. Eraldo Fernandes Azevedo, prefeito que sucedeu o recorrente, aplicando-lhe a multa preconizada no art. 58, inciso I, da Lei 8.443/1992. 
Sem embargo, a suposta negligência do prefeito sucessor não afasta a responsabilidade do Sr. José Ernesto dos Santos Sobrinho. Isso porque a quase totalidade dos recursos da avença foram utilizados durante sua gestão, ou seja, até 31/12/2012, conforme análise efetuada pela Secex-TCE, a partir de documentos encaminhados pelo Banco do Brasil (peça 58, p. 8-9) .
 (...) ".
	É o relatório.

José Ernesto dos Santos Sobrinho (OAB/PB 5.600).

Procurador Sérgio Ricardo Costa Caribé.

TOMADA DE CONTAS ESPECIAL. CONVÊNIO. CONSTRUÇÃO DE ESCOLA. OMISSÃO NO DEVER DE PRESTAR CONTAS. RESPONSABILIDADE DOS PREFEITOS GESTOR E SUCESSOR. CONTAS IRREGULARES. DÉBITO PARA O GESTOR. MULTAS. RECURSO DE RECONSIDERAÇÃO DO GESTOR. CONHECIMENTO. REAFIRMAÇÃO DO SEU DEVER DE COMPROVAR A APLICAÇÃO DAS VERBAS PÚBLICAS REPASSADAS. POSSÍVEL EXISTÊNCIA FÍSICA DA OBRA NÃO SUPRE A NECESSIDADE DE PRESTAR CONTAS. NECESSIDADE DE DEMONSTRAÇÃO DO NEXO DE CAUSALIDADE ENTRE O DINHEIRO TRANSFERIDO E A OBRA INDICADA. NEGATIVA DE PROVIMENTO.

TOMADA DE CONTAS ESPECIAL (TCE)

Secretaria de Recursos (Serur).

Nos termos do Acórdão 6653/2020-TCU-Primeira Câmara, o ex-prefeito José Ernesto dos Santos Sobrinho, do Município de Arara/PB, teve suas contas julgadas irregulares, com condenação em débito e multa, por deixar de comprovar a conformidade da aplicação dos valores transferidos pelo Fundo Nacional de Desenvolvimento da Educação (FNDE) mediante o Convênio 656817/2009, geridos pelo referido responsável, com vistas à construção de uma escola. Seu sucessor, Eraldo Fernandes de Azevedo, em cujo mandato venceu o prazo para a prestação de contas, também foi julgado pela omissão no cumprimento desse dever, com imposição de multa.
2.	Irresignado, o ex-prefeito José Ernesto dos Santos Sobrinho apresentou recurso, ora em exame, no qual argumenta que a responsabilidade pela prestação de contas era do seu sucessor, na forma da Súmula TCU 230, e que a decisão condenatória "foi injusta, uma vez que a obra foi concluída e está servindo a comunidade conforme termo de entrega e recebimento da mesma constante nos autos."
3.	Ao instruir o apelo, a Serur observa que, consoante já afirmado no voto que fundamentou o Acórdão 6653/2020-TCU-Primeira Câmara, com relação à escola prevista no convênio, "sua existência física, por si só, não constitui elemento apto a comprovar a aplicação dos recursos", pois "é necessária a demonstração do nexo de causalidade entre o objeto executado e os recursos federais a ele destinados".
4.	Em reforço à constatação de que falta o referido nexo de causalidade, a unidade técnica assinala que a obra teria sido entregue em 18/8/2018, segundo o próprio recorrente, mas "desde 31/12/2012 não houve novos pagamentos com recursos das contas vinculadas ao convênio", de acordo com os extratos bancários.
5.	Quanto à responsabilidade pela comprovação da regularidade da execução do convênio, a Serur ressalta que é "do gestor que efetivamente geriu os recursos", não obstante o fato de que, "se o prazo para a prestação de contas recair durante o mandato do sucessor, cabe a este prestar contas".
6.	Ainda foi anotado pela unidade técnica, sem embargo de não haver nenhuma menção a respeito na peça recursal, que, se fosse o caso de se admitir a possibilidade de prescrição da pretensão ressarcitória, tal obstáculo aqui não se faria presente nem sob os critérios do Acórdão 1441/2016-TCU-Plenário (poder sancionatório do TCU) , nem da Lei 9.873/1999 (punibilidade decorrente do exercício do poder de polícia pela Administração) , assumidos por analogia.
7.	Consequentemente, a Serur propõe que seja negado provimento ao presente recurso de reconsideração.
8.	No mesmo sentido é a opinião do Ministério Público junto ao TCU.
9.	Igualmente, entendo que o recurso deve ser desprovido.
10.	Embora o prazo final para a prestação de contas do convênio tenha caído já no mandato seguinte, o estabelecimento da obrigação para o sucessor se dá de forma subsidiária, pelo princípio da continuidade administrativa, sem retirar do efetivo gestor dos valores transferidos a responsabilidade principal de comprovar a regularidade da sua aplicação.
11.	Uma coisa é o cumprimento da formalidade de prestar contas, segundo as regras do convênio; outra, é o dever que todo aquele que gerencia dinheiro público tem de, materialmente, comprovar sua correta utilização, a teor do art. 70, parágrafo único, da Constituição Federal. Não prestadas as contas pelo sucessor, subsiste a obrigação concreta para o verdadeiro gestor dos recursos, que, neste caso, foi o ex-prefeito José Ernesto dos Santos Sobrinho, responsável pela movimentação do montante depositado em favor do município, descontado o pequeno saldo posteriormente devolvido.
12.	Nesse sentido, é inatacável o Acórdão 6653/2020-TCU-Primeira Câmara quando julgou as contas do ex-prefeito José Ernesto com base na alínea "c" do inciso III do art. 16 da Lei 8.443/1992, em face da não comprovação da aplicação dos recursos públicos, reservando a alínea "a" do mesmo dispositivo, relativa propriamente à omissão no dever de prestar contas, para o sucessor faltoso.
13.	Prosseguindo, conforme jurisprudência já há muito consolidada neste Tribunal, devo registrar que não basta a prova de existência física do objeto previsto no convênio, mas também a demonstração de que ele foi inteirado com o uso do dinheiro transferido, por meio dos comprovantes da execução financeira, como documentos de pagamento e notas fiscais, sem os quais não se pode conferir a destinação exata dos recursos conveniados nem afastar a hipótese de que outras fontes custearam a realização.
14.	Além do mais, como revelado pelo Ministério Público, os termos de entrega e de aceite definitivo da obra juntados pelo recorrente (peça 62) não aludem expressamente ao objeto do Convênio 656817/2009 e muito provavelmente se referem a outro empreendimento, visto que se reportam à reforma de uma escola, e não à construção que foi conveniada, afora indicarem sua execução por uma empresa contratada em 2017, mais de sete anos após a assinatura do acordo objeto dos presentes autos.
15.	Quanto à viabilidade de cobrança do débito pelo transcurso do tempo, questão suscitada pela Serur, previno que o TCU mantém sua posição pela imprescritibilidade da pretensão ressarcitória, a despeito da atual discussão sobre o tema no âmbito do Supremo Tribunal Federal (v. Acórdão 3140/2020-TCU-Plenário, 13.395/2020-1ª Câmara, 3.069/2020-Plenário, 12.538/2020-1ª Câmara, 12.489/2020-1ª Câmara, 3.012/2020-Plenário, 14/2021-1ª Câmara, 30/2021-1ª Câmara, 144/2021-Plenário, entre vários outros) .
16.	Enfim, deixo de acompanhar a proposta da unidade técnica tão somente quanto ao "alerta" que seria dirigido ao ex-prefeito José Ernesto, informando-lhe sobre a possibilidade de interposição de novo recurso (de revisão) , eis que se trata de notória previsão legal.
	Diante do exposto, voto para que o Tribunal adote o acórdão que submeto a este Colegiado.
TCU, Sala das Sessões Ministro Luciano Brandão Alves de Souza, em 16 de março de 2021.
Ministro VITAL DO RÊGO 
Relator